【裁判字號】    89,重訴,522
【裁判日期】    890918
【裁判案由】    清償借款
【裁判全文】
臺灣臺中地方法院民事判決  八十九年度重訴字第五二二號
    原      告  第一商業銀行股份有限公司北台中分行
                              .
    法定代理人  甲○○      住.
    訴訟代理人  丁○○      住.
    被      告  丙○○      住.
                乙○○      住.
右當事人間請求給付借款事件，本院判決如左：
    主    文
被告應連帶給付原告新台幣壹仟捌佰捌拾萬元，及自民國八十七年十一月五日起至清
償日止，按年息百分之八點六七計算之利息，並自民國八十七年十二月六日起至清償
日止，逾期在六個月以內者，按上開利率百分之十，逾期超過六個月者，按上開利率
百分之二十計付違約金。
訴訟費用由被告連帶負擔。
    事    實
甲、原告方面：
  一、聲明：如主文所示。
  二、陳述：
  （一）被告丙○○於民國（下同）八十七年八月五日及九月十五日邀同被告乙○○
        為連帶保証人，向原告分別借款新台幣（下同）一千八百八十萬元及一千萬
        元，約定八十七年十一月五日及十五日清償，利息按年息百分之八點六七計
        付，未按月支付利息或到期不履行時，除按上開利率計付遲延利息外，逾期
        在六個月以內部分，另按原訂利率之一成，逾期在六個月以上者，其超過六
        個月部分，另按原訂利率之二成加付違約金。其中一千八百八十萬元之借款
        已攤還一千萬元，嗣屆期無法清償經約定將借款到期日展延至八十八年二月
        五日清償，惟到期仍未清償，且二筆借款利息均只繳至八十七年十一月四月
        ，迭經催討無效，迄今尚有一千八百八十萬元之本金尚未清償，為此提起本
        訴。
  三、對被告乙○○抗辯之陳述：
      被告乙○○自立印鑑卡於原告銀行後，並未辦理印鑑卡之變更或作廢手續，則
      無論借據上之印章是否為被告所親蓋，依印鑑卡上之約定，自應視為被告同意
      所蓋，就借據之借款應對原告連帶保証人之責任。
  四、證據：提出借據影本二份、借款展期約定書影本乙份、約定書影本二紙、印鑑
      卡影本一紙並聲請傳訊証人賴美雲。
乙、被告方面：
壹、被告乙○○部分：
  一、聲明：駁回原告之訴。
  二、陳述：
  （一）伊並不認識借款人被告丙○○，並未為被告丙○○為本件借款作連帶保証，
        原告所提出之借據及借款展期約定書，其內連帶保証人欄之簽名，絕非伊所
        簽，印章亦非伊所蓋。且原告所提之八十七年四月二十九日對保之保証書及
        約定書，係伊為順大裕股份有限公司（下稱順大裕公司）借款所為之連帶保
        証，而公司為借款時，董事長及總經理同列為連帶保証人，向為金融界慣例
        ，伊於八十五年三月起擔任順大裕公司總經理，是伊所保証之主債務人為順
        大裕公司，而非本件借款人丙○○。
  （二）依民法第七百三十九條規定，保證係當事人約定一方於他方之債務人不履行
        債務時由其代負履行責任，自亦應由雙方當事人就保證人願與主債務人負同
        一清償責任有意思之合致，始足成立。保證契約係諾成契約，書面之訂立為
        契約成立之證明方法，伊所簽立保証書、約定書、印鑑卡（對保日期均為八
        十七年四月二十九日）除主債務人為順大裕公司外，並無其他任何主債務人
        存在，而原告無法提出本件保証書，實不能片面以借據內之印章，擅自草率
        指稱伊為借據之連帶保證人並要伊負責。
  （三）約定書第一條雖記載：「本約定書所稱一切債務，係指立約人於現在（含過
        去所負現在尚未清償）及將來對貴行所負之票據、借款、墊款、保証等債務
        及其他債務，並包括其利息、遲延利息、違約金、損害賠償及其他有關費用
        」，惟伊簽立約定書時，除保証順大裕公司借款外，並未保証其他借款人之
        債務，是原告公司以定型化契約條款，強令被告對不確定之借款人負擔不確
        定之保証債務，應屬無效，且顯然亦違反修正後民法第七百三十九條之一保
        証人之權利不得預先拋棄之強制規定，亦屬無效。
  （四）本件借款伊並未為借款人被告丙○○簽立保証約定書及設立印鑑卡交予原告
        ，亦未將印章交由借款人保管使用，自不應使伊負表現代理人責任。
  （五）印鑑卡上雖載明「茲將本人使用於各種票據、借據及一切憑証之印鑑蓋於背
        面，並留存為據，同時聲明凡各種票據、借據及一切憑証上之印文與本留存
        印鑑相符，即生效力」，惟此印鑑卡係伊專為順大裕公司（主債務人）借款
        作保時所簽立，且既係專為順大裕公司借款所設，則上述印鑑卡上之記載，
        即應作限縮解釋，即只有在主債務人同一之情形，始有適用，實不能僅以本
        件借據之印章與伊為順大裕公司借款保証時之「保証印鑑卡」相符，即令伊
        負本件借款人還款責任。且原告公司印鑑卡上增立此項定型化契約條款，應
        有違公共秩序，應解為無效。另依消費者保護法七第二條七項及第十二條規
        定，原告公司之印鑑卡條款，亦應認屬「違反誠信原則，對消費者顯失公平
        」「違反平等互惠原則」而為無效。
  （六）原告公司係從事金融業者，對於放款授信審查，本應盡其善良管理人之注意
        義務，今因約定書第一條及印鑑卡條款之設，即免原告公司之授信審查業務
        ，是該印鑑卡條款顯符合民法第二百四十七條之一第一款之規定，為免除或
        減輕預定契約條款當事人之責任之約定；又原告公司明知被告簽立之對保日
        期為八十七年四月二十九日之保証書、約定書及印鑑卡，係專為順大裕公司
        借款所作之保証，然卻以印鑑卡條款之記載主張被告應對不確定之多數借款
        人負擔不確定之保証責任，更符合民法第二百四十七條之一第二款加重他方
        當事人之責任之約定，是該印鑑卡條款應屬無效。
  三、証據：聲請傳訊証人即廣三企業集團財務處之財務課長黃碧玉，以証明被告乙
      ○○除對順大裕公司借款作保外，對於本件借款並不知情，亦未對本件借款作
      保。
貳、被告丙○○未於言詞辯期日到場，亦未提出書狀作何聲明或陳述。
    理  由
壹、程序方面：本件被告丙○○未於言詞辯論期日到場，核無民事訴訟法第三百八十
    六條各款所列情形，爰依原告之聲請，由其一造辯論而為判決。
貳、得心證之理由：
一、原告起訴主張：被告丙○○於八十七年八月五日及九月十五日邀同被告乙○○為
    連帶保証人，向原告分別借款一千八百八十萬元及一千萬元，約定八十七年十一
    月五日及十五日清償，利息按年息百分之八點六七計付，未按月支付利息或到期
    不履行時，除按上開利率計付遲延利息外，逾期在六個月以內部分，另按原訂利
    率之一成，逾期在六個月以上者，其超過六個月部分，另按原訂利率之二成加付
    違約金。其中一千八百八十萬元之借款已攤還一千萬元，嗣屆期無法清償經約定
    將借款到期日展延至八十八年二月五日清償，惟到期仍未清償，且二筆借款利息
    均只繳至八十七年十一月四月，迭經催討無效，迄今尚有一千八百八十萬元之本
    金尚未清償，為此提起本訴。被告乙○○則以伊未於原告所提出之系爭借據簽名
    ，伊雖曾於八十七年四月二十九日與原告簽下約定書及印鑑卡，惟因其時伊為順
    大裕公司之總經理，為配合公司借款（順大裕公司為廣三集團之子公司，順大裕
    公司之資金借貸全由廣三集團統籌規劃）由廣三集團之財務課代為辦理並刻印章
    ，印章伊並未取回。伊於該約定書及印鑑卡上簽名，僅係表示保証順大裕公司之
    借款債務，並不表示其他任何人與原告間產生之一切債務，無須伊同意，即需負
    連帶保證責任。系爭借據上之印章雖與約定書上之印章相同，惟伊並未親自與原
    告約定保証契約，亦無授權人代為，而系爭借據及展期約定書又非伊所親簽，兩
    造間並任何保証契約存在，被告自不負保証責任。且約定書、借據均為原告單方
    面所立之定型化契約，實有失公平，係屬無效等語，資為抗辯。
二、原告主張之上開事實，業據原告提出與其所述相符之借據影本二份、約定書影本
    二份、借款展期約定書影本乙份、印鑑卡影本一紙為證，被告丙○○則未到庭及
    以書狀作任何爭執，應可認為真實，顯見原告確有分別貸與被告丙○○一千八百
    八十萬元及一千萬元無訛。
三、雖被告乙○○辯稱未於借據、借款展期約定書上簽名，就系爭借款，無庸負連帶
    清償之責等語。然查：
  （一）被告乙○○自承約定書上之「立約定書人」處及印鑑卡分別由伊簽名，此有
        約定書影本一份、印鑑卡影本一份存卷可佐，顯見被告乙○○承認該約定書
        上約定事項及以其上之印章作為與原告往來憑證之印鑑，是被告乙○○即應
        受該約定書及印鑑卡效力之拘束。
  （二）復按保証契約之成立，本不以作成書據為要件，雖無書據而有其他証明方法
        ，足証其契約成立者，亦應發生效力，最高法院十九年上字第一八三八號判
        例意旨參照。查被告乙○○在印鑑卡背面簽名，亦在正面簽名，聲明「茲將
        本人使用於各種票據、借據及一切憑証之印鑑蓋於背面，並留存為據，同時
        聲明凡各種票據、借據及一切憑証上之印文與本留存印鑑相符，即生效力」
        。又在約定書第一條約定：「本約定書所稱一切債務，係指立約人於現在（
        含過去所負現在尚未清償）及將來對貴行所負之票據、借款、墊款、保証等
        債務及其他債務，並包括其利息、遲延利息、違約金、損害賠償及其他有關
        費用。」，第二條約定「立約人因印鑑變更情事生時，應即以書面將變更情
        事通知貴行，並辦妥變更或註銷留存印鑑之手續。於未為前項通知及變更註
        銷留存印鑑手續前與貴行所為之交易，立約人均願負其責任，如因而造成貴
        行損害，並負賠償責任。」原告自立印鑑卡於原告銀行後，未曾辦理印鑑卡
        之變更或作廢手續，本件系爭二筆借據上連帶保証人欄所蓋印章均係被告乙
        ○○之印鑑章，此為被告乙○○所不爭執，並據其時負責核對印鑑章之原告
        公司員工証人賴美雲到庭証述該印鑑相符無誤（詳本院八十九年八月十日言
        詞辯論筆錄）。是無論系爭借據上之印章是否為被告乙○○所親蓋，依前所
        交付予原告銀行之上開印鑑卡上及約定書上面之定，自應視為被告同意所蓋
        ，就本件每張借據之借款應對原告銀行負連帶保証人之責任。則被告乙○○
        所辯伊並未與原告訂立保証書，而保証契約須經當事人約定始生效力，系爭
        借據及展期約定書又非被告所親簽，兩造間並無任何保証契約存在云云，自
        不可採。
四、又按消費者保護法所稱之「消費者」，係指消費為目的而為交易、使用商品或受
    服務者而言，此觀同法第二條第一款規定自明。有關融資借貸之保証契約，具有
    活絡公司資金週轉之效果，是借貸若以公司週轉為目的而為交易，即顯非消費者
    之交易，自無適用消費者保護法之餘地，最高法院八十八年台上字第一０八號判
    決可參，本件被告乙○○所任職之順大裕公司為廣三集團之子公司，該公司及廣
    三集團向原告銀行借貸週轉，均以公司員工具名，本件借款人被告丙○○亦為廣
    三員工，業據証人即廣三集團之廣正開發之財務黃碧玉到庭証述屬實，是本件借
    貸關係係以公司週轉為目的而交易，顯非消費者之交易，本件保証契約，自無適
    用消費者保護法之餘地。是被告乙○○辯稱與原告所簽訂之約定書印鑑卡條款，
    係為定型化契約，有違消費者保護法誠信原則及公平正義原則應屬無效云云，自
    不可採。
五、綜上所述，被告乙○○所辯，均無可取。從而，原告本於消費借貸及連帶保證關
    係，請求被告連帶給付一千八百八十萬元及自八十七年十一月五日起至清償日止
    ，按年息百分之八點六七計算之利息，並自八十七年十二月六日起至清償日止，
    逾期在六個月以內者，按上開利率百分之十，逾期超過六個月者，按上開利率百
    分之二十計付違約金，為有理由，應予准許。
六、本件事證已臻明確，兩造其餘之主張及攻擊防禦方法，均與判決結果不生影響，
    爰不予一一審酌，附予敘明。
據上論結，本件原告之訴為有理由，依民事訴訟法第三百八十五條第一項前段、第八
十五條第二項，判決如主文。
中      華      民      國    八十九    年      九      月    十八    日
                                臺灣臺中地方法院民事第三庭
~B法      官  涂秀玲
右為正本係照原本作成
如對本判決上訴須於判決送達後廿日內向本院提出上訴狀
中      華      民      國    八十九    年      九      月    十八    日
~B法院書記官


司法院資訊處製作；財團法人民間司法改革基金會備份。
